【裁判字號】    99,家上,61
【裁判日期】    990615
【裁判案由】    離婚
【裁判全文】
臺灣高等法院民事判決                  99年度家上字第61號
上  訴  人  乙○○
被上  訴人  甲○○
訴訟代理人  張玉琳律師
複代 理 人  彭火炎律師
上列當事人間離婚事件，上訴人對於中華民國99年1月25日臺灣
新竹地方法院98年度婚字第330號第一審判決提起上訴，並為訴
之追加，本院於99年6月1日言詞辯論終結，判決如下：
    主  文
原判決廢棄。
准上訴人與被上訴人離婚。
第一、二審訴訟費用由被上訴人負擔。
    事實及理由
一、按涉外民事法律適用法第14條規定：「離婚依起訴時夫之本
    國法及中華民國法律均認其事實為離婚原因者，得宣告之。
    但配偶之一方為中華民國國民者，依中華民國法律。」。本
    件上訴人為中華民國國民，被上訴人為越南國人，有卷附上
    訴人戶籍謄本可稽（見原審卷第 6頁），是本件離婚事件應
    適用中華民國法律為準據法。
二、上訴人主張：兩造於民國97年 3月31日結婚，詎被上訴人婚
    後經常向伊要錢，要不到就一直鬧，不讓伊睡覺，伊不得已
    僅能睡在自己之貨車上，將近半年。又被上訴人頻對伊施以
    肢體暴力，甚至拿刀子威脅伊，致伊遭受極大之痛苦，身心
    至感疲憊，實難再與被上訴人繼續婚姻生活。爰依民法第10
    52條第1項第3款，求為准予兩造離婚之判決。原審為上訴人
    敗訴之判決，上訴人不服，提起上訴。並追加同條第 2項為
    請求權基礎。其上訴聲明為：如主文所示。
三、被上訴人則以：伊並未對上訴人施以任何虐待或精神傷害行
    為，兩造縱有爭吵，亦僅係夫妻間偶發之磨合及意見爭執，
    自無不堪同居之虐待可言。又上訴人於97年10月即自行離家
    迄今，伊自不可能經常向上訴人要錢，是上訴人置伊之生活
    於不顧，拒絕與伊同居，則兩造間縱有難以維持婚姻之事由
    ，亦不可歸責於伊，上訴人訴請離婚，顯屬無據等語，資為
    抗辯。並答辯聲明：上訴駁回。
四、查兩造於97年 3月31日結婚，現婚姻關係仍存續中之事實，
    為兩造所不爭，復有戶籍謄本附卷為證，堪信為真實。
五、上訴人主張，被上訴人婚後一直吵鬧要錢，多方對其精神及
    暴力傷害，致其生命受到威脅，心生恐懼，半夜無法安心入
    眠，身心疲憊，深感痛苦，已不堪被上訴人同居之虐待，並
    屬有重大事由，難以維持婚姻，爰依民法第1052條第1項第3
    款及第2 項規定，請求判決離婚等情，為被上訴人所否認，
    並以前揭情詞置辯。經查：
  (一)按夫妻之一方對他方為不堪同居之虐待者，他方得向法院請
    求離婚，固為民法第1052條第1項第3款所明定。惟該款所謂
    不堪同居之虐待，係指予以身體上或精神上不可忍受之痛苦
    ，致不堪繼續同居者而言，如非客觀的已達於此程度，不容
    夫妻之一方，以主觀之見解，任意請求與他方離婚（最高法
    院34年上字第3968號判例要旨參照）。上訴人友人王伯修於
    原審證稱：「（見過兩造發生爭吵？）應該他們剛結婚的時
    候，我們三人看電影回來，可能女方剛來台，比較不適應，
    有一次看完電影，被告（即被上訴人）用走的，原告（即上
    訴人）去叫她，她也不上車，…男方可能覺得女方個性不合
    ，我只有這次看到他們吵架，後來都是聽男方講的。」、「
    （原告之前說他開車睡在你家門口很久？）不止睡在我家門
    口車上，也在別地方的車上睡，後來我在別地方買房子，我
    的房間才讓他睡。」等語（見原審卷第57頁），另證人許萬
    財則於本院證稱：「（陳先生夫妻相處情形？）第一次去他
    家的時候，並沒有什麼事，後來去了二、三次之後，他們夫
    妻常常講話講到一半就有推來推去的動作。後來我們有去基
    隆海釣二次，他都有帶太太去，第一次去回來的時候，他們
    在車上講話就好像要吵架的樣子，我們也去逛過夜市二次，
    也是常常有這樣的情形，我有一次晚上八、九點的時候去他
    家，他們兩個人吵架，太太就自己走掉了，我在他家門口，
    陳先生叫她，她也不理。（這樣的情形有多少次？）最少有
    五次以上，都是講話講到一半就吵架。」、「（你有看過陳
    先生睡在外面過？）有，睡在貨車上，睡很久了，將近半年
    。（是每天都睡在貨車上？）對。（連續睡在貨車上，你有
    每天都去看？）因為他住的地方離我家很近，我們兩家公司
    就設在他租屋處那邊，我們之間常常打電話，我會問他在做
    什麼，他說睡在車上，有時候去找他，他就是在貨車上，我
    們是很好的朋友，天天會通電話。（他為什麼會睡貨車上？
    ）他說跟他老婆吵架。（是他老婆趕他出去，還是陳先生不
    想跟她吵，自己出去？）他之前跟我說跟他老婆常常吵架，
    他不敢在家裡，他之前有跟我講他老婆拿刀威脅他，我沒有
    親眼看到。」、「（證人是否記得，有一次跟我們夫妻去大
    潤發，我老婆當場就跟我發飆吵起來？）有一次我們一起去
    大潤發，有一個女生穿比較露，從他旁邊走過去，他老婆就
    一直瞪他，說為何一直看那女生，陳先生說沒有，他老婆臉
    色就不對，就要吵架了。」、「（你是否知道陳先生什麼時
    候開始自行離開住家，沒有跟甲○○同居？）這麼久了，不
    大記得，我知道陳先生離開家滿長的時間，從他沒有住家裡
    一直到現在快一年了。」等語（見本院卷第41頁背面-44頁
    ），是依證人證言，上訴人雖因被上訴人吵鬧不休而每日於
    貨車上睡眠過夜，惟核其情狀客觀上尚未達予上訴人身體上
    或精神上不可忍受之痛苦，致不堪繼續同居之程度，上訴人
    又未舉證證明其他不堪同居之虐待之事實，則其依民法第10
    52條第1項第3款請求離婚，即不可採。
  (二)次按，夫妻之一方有民法第1052條第1 項各款以外之重大事
    由，難以維持婚姻者，夫妻之一方得請求離婚；但其事由應
    由夫妻之一方負責者，僅他方得請求離婚，為同條第 2項所
    明定。所謂「有前項以外之重大事由，難以維持婚姻者」，
    乃抽象的、概括的離婚事由，係民法親屬編於74年修正時，
    為因應實際需要，參酌各國立法例，導入破綻主義思想所增
    設，其目的在使夫妻請求裁判離婚之事由較富彈性。但其事
    由應由夫妻一方負責者，僅他方得請求離婚，是其所採者為
    消極破綻主義精神，而非積極破綻主義。因此，若夫妻雙方
    均為有責時，則應衡量比較雙方之有責程度，而許責任較輕
    之一方向應負主要責任之他方請求離婚，如雙方之有責程度
    相同，則雙方均得請求離婚，以符公平，且符合民法第1052
    條第 2項規定之立法目的。依前開證人證言所示，兩造結婚
    後，即常因細故爭吵，被上訴人爭吵後即行離去，不予理會
    ，上訴人並向證人許萬財抱怨被上訴人拿刀威脅，因而離家
    在貨車上睡眠過夜達半年之久，迄今離家亦達 1年，上訴人
    於臺灣新竹地方法院99年度家護字第55號通常保護令事件中
    則陳稱，自被上訴人97年7月入境後，僅共同居住3個月，有
    該保護令可稽（見本院卷第25頁背面），徵諸兩造結婚迄今
    約 2年，婚姻期間上訴人多數居住於貨車或朋友處，被上訴
    人亦未尋求溝通解決，婚姻形同名存實亡，夫妻相互扶持、
    恩愛之誠摯基礎，已不復存在，足認兩造婚姻確有重大破綻
    而難以維持。揆其事由，固因被上訴人常因細故與上訴人爭
    吵，致上訴人無法與其生活而有過失，惟上訴人未以理性溝
    通方式解決，而對被上訴人施以打罵，致遭核發保護令命不
    得對被上訴人實施身體或精神上不法侵害之行為（見本院卷
    第25、26頁），是亦難僅歸責被上訴人一方，核兩造對此婚
    姻破綻事由之發生均屬有可歸責事由，且衡之雙方之有責程
    度相同，依前開說明，兩造均得請求離婚，是上訴人依民法
    第1052條第2項之規定請求離婚，核無不合，應予准許。
六、綜上所述，上訴人依民法第1052條第2 項之規定請求離婚，
    為有理由，應予准許。原審駁回上訴人之請求，尚有未洽。
    上訴意旨指摘原判決不當，求予廢棄改判，為有理由。爰由
    本院予以廢棄，改判如主文第2項所示。
七、據上論結，本件上訴為有理由。依民事訴訟法第450條、第7
    8條，判決如主文。
中    華    民    國    99    年    6     月    15    日
                    民事第十一庭
                        審判長法  官   鄭雅萍
                              法  官   徐福晉
                              法  官   詹文馨
正本係照原本作成。
如不服本判決，應於收受送達後20日內向本院提出上訴書狀，其
未表明上訴理由者，應於提出上訴後20日內向本院補提理由書狀
（均須按他造當事人之人數附繕本）上訴時應提出委任律師或具
有律師資格之人之委任狀；委任有律師資格者，另應附具律師資
格證書及釋明委任人與受任人有民事訴訟法第466條之1第1項但
書或第2項（詳附註）所定關係之釋明文書影本。
中    華    民    國    99    年    6     月    17    日
                              書記官   洪秋帆
附註：
民事訴訟法第466條之1（第1項、第2項）：
對於第二審判決上訴，上訴人應委任律師為訴訟代理人。但上訴
人或其他法定代理人具有律師資格者，不在此限。
上訴人之配偶、三親等內之血親、二親等內之姻親，或上訴人為
法人、中央或地方機關時，其所屬專任人員具有律師資格並經法
院認為適當者，亦得為第三審訴訟代理人。

司法院資訊處製作；財團法人民間司法改革基金會備份。
